臺灣臺北地方法院民事判決　　　　　　　　　　　　　九十三年度簡上字第四七號
　　上　訴　人　行政院國軍退除役官兵輔導委員會台北縣榮民服務處
　　法定代理人　乙○○
　　訴訟代理人　王淑琍律師
　　被上訴人　　甲○○
右當事人間請求確認本票債權不存在事件，上訴人對於中華民國九十二年八月二十八
日，本院台北簡易庭九十年度北簡字第一一七八○號第一審判決提起上訴，本院於中
華民國九十三年四月二十二日言詞辯論終結，判決如下：
    主  文
原判決廢棄。
確認被上訴人對張發望如附表所示之三紙本票債權不存在。
第一、二審訴訟費用由被上訴人負擔。
    事  實
甲、上訴人方面：
一、聲明：
（一）原判決廢棄。
（二）確認被上訴人對訴外人張發望如附表所示之三紙本票債權不存在。
二、陳述：除與原判決記載相同者，茲引用之外，補稱：
（一）按本票本身是否真實，即是否為發票人所作成，應由執票人負證明之責，故發
      票人主張本票係偽造，對執票人提起確認本票係偽造或本票債權不存在之訴者
      ，應由執票人就本票為真正及票據權利發生之事實，先負舉證責任，最高法院
      六十五年度第六次民庭會議決議，可資參照。本件上訴人既否認系爭本票上全
      部內容之真正，自應由被上訴人就系爭本票上所載內容為真正，負舉證責任。
      而經原審分別向合作金庫銀行新店分行、彰化商業銀行新店分行，所調取訴外
      人張發望於該行之開戶資料及原留印鑑卡，送法務部調查局鑑定，因缺乏印章
      實物，無法證明系爭支票上「張發望」印文之真正，有該局九十一年十二月三
      十一日調科貳字第○九一○○八九三三四○號函可佐，可見被上訴人並未盡到
      舉證之責任。然原審判決對專業鑑定機構所無法證明真偽之事項，竟然有超越
      專業鑑定機構之知識經驗，能以肉眼分別辨識記載於三紙本票之不同印文，並
      認定二者印文之大小、文字形式，甚至印文缺口等均屬相符等情，進而得出系
      爭三紙本票上印文均屬真正之結果，無視於系爭三紙本票之票面金額，高達新
      台幣（下同）一千六百萬元，甚至票面所有文字均非訴外人張發望所填載，在
      證據採認上應以慎重、正確，並嚴密方式之比例性要求，則原審判決認定事實
      顯然與論理法則、經驗法則及證據法則相違。
（二）另原審判決既以：「系爭本票上關於金額、受款人、發票日、到期日、發票人
      項之文字，確非訴外人張發望所為，卻無視於上訴人於原審援引最高法院八十
      年度台上字第三五五號裁判，所主張：「按發票人就票據上應記載之事項，固
      非不得授權執票人自行填寫，然票據法第十一條第三項規定：『票據上之記載
      ，除金額外，得由原記載人於交付前改寫之，但應於改寫處簽名。』本此發票
      人於票據交付前尚不得自行改寫金額之立法本旨以觀，若發票人以空白票據交
      付，授權執票人於交付後自行填寫金額，自非法之所許。除不得對抗善意第三
      人外，執票人不得主張其自行填載之票據為有效，對於發票人行使票據上之權
      利。」準此，票據金額如非發票人親自填寫，仍屬無效票據，執票人自無票據
      權利可言。是系爭本票之金額部分，既非訴外人張發望親自填載，被上訴人縱
      執有系爭本票，猶無主張票據權利之餘地。則原審對此重要之攻擊或防禦方法
      ，未說明不採之理由，僅以：「兩造其餘攻擊防禦之方法，不足以影響本判決
      之結果，自無逐一詳予論駁之必要。」等寥寥數語帶過，實不足以昭折服。故
      原審判決顯然有民事訴訟法第四百六十九條第六款所謂判決不備理由之情事，
      原審判決亦屬當然違背法令。
（三）又「主張權利或其他法律上效果存在者，應就其權利或法律上效果發生之事實
      ，負舉證責任。」此為我國學者通說及訴訟實務上所肯認之證據法則。本件被
      上訴人乃主張系爭三紙本票票據權利存在之人，而票據權利發生之前提，必須
      是基於有效之票據行為，依照通說所採發行說之見解，發票人作成票據後，票
      據行為尚未成立，必須踐行交付之手續，票據行為始完成，實務上最高法院六
      十七年度第六次民庭庭長會議決議（二）亦採相同之見解要件。揆諸前開舉證
      法則，被上訴人自應就系爭三紙本票是基於有效之票據行為，由訴外人張發望
      所作成，並踐行交付之手續，始能認為其已盡舉證之責。況上訴人於原審業已
      主張：「系爭本票既非張發望本人親自簽發，應亦非其本人交付，縱系爭本票
      符合有效票據外觀，仍因未履踐交付之程序，而不生票據權利義務，系爭票據
      或係被告偽造；或未履踐交付程序，被告就系爭本票對於亡故榮民張發望均無
      票據債權之存在，自不得僅因其持有系爭本票，即命原告擔負給付票款之義務
      。」等事項，原審判決本應依前揭客觀舉證責任分配之法則，命被上訴人就系
      爭票據權利發生之前提事實，負舉證之責，如被上訴人之抗辯無法獲得確認，
      則應將系爭票據權利發生前提事實真偽不明之不利益歸由被上訴人負擔，使被
      上訴人受敗訴之判決。然而原審判決竟以：「被告（應為原告之誤）復主張系
      爭本票非張發望親自填載，若張發望以空白票據交付，授權執票人於交付後自
      行填載，並非法之所許等語，為被告所否認。」及「原告上開主張既未提出任
      何證據以實其說，自難認其主張為實在。原告另主張系爭本票非張發望親自簽
      發等語，為被告所否認。」等語，為駁回判決理由之構成，顯然將被上訴人無
      法證明票據權利發生前提事實之不利益歸由上訴人承擔。則原判決復有不適用
      證據法則之違誤，依法應予廢棄。
（四）再依最高法院八十一年度台上字第八七九號裁判意旨：「本票固為無因證券，
      票據債務人不得以自己與發票人或執票人前手間所存在之抗辯事由，對抗執票
      人。然發票人非不得以自己與執票人間所存在之抗辯事由對抗執票人，此觀票
      據法第十三條上段之反面解釋而自明。又如發票人一旦提出其基礎原因關係不
      存在之對人抗辯，執票人自應就該基礎原因關係存在之積極事實，負舉證責任
      。」本件被上訴人與訴外人張發望就系爭本票，係處於直接前後手之關係，依
      票據法第十三條反面解釋及前開裁判意旨，上訴人自得以原因關係不存在之理
      由，行使票據法上之抗辯權。況訴外人張發望遺有一不動產，且無任何債務負
      擔之登記，豈有積欠被上訴人資金達一千六百萬元債務之可能。又依被上訴人
      提出所謂訴外人張發望之遺書，該遺書日期為八十六年九月十四日，內容交代
      所留遺產，並無載及曾於五個月前，簽發系爭三紙總金額高達一千六百萬元之
      本票債務，足證縱使系爭本票為真，被上訴人對於系爭本票之基礎原因關係明
      顯不存在，依上開法院裁判所揭意旨，自應由被上訴人就該基礎原因關係存在
      之積極事實，負舉證責任。
乙、被上訴人方面：
    被上訴人未於言詞辯論期日到場，亦未提出書狀作何聲明或陳述。
    理  由
甲、程序上之事由：
一、本件上訴人之法定代理人原為范祚胤，嗣於訴訟中變更為乙○○，此有行政院國
    軍退除役官兵輔導委員會九十一年六月二十日輔人字第○九一○六九九六號函在
    卷足憑。則上訴人之新任法定代理人乙○○聲請承受訴訟，依民事訴訟法第一百
    七十六條規定，自應准許，合先敘明。
二、被上訴人未於言詞辯論期日到場，核無民事訴訟法第三百八十六條各款所列情形
    ，爰依上訴人之聲請，由其一造辯論而為判決。
乙、得心證之理由：
一、上訴人主張：上訴人為訴外人張發望之遺產管理人，於民國九十年六月八日，接
    獲本院九十年票字第二四四五一號民事裁定，始知被上訴人執有訴外人張發望所
    簽發，如附表所示之本票三紙，票面金額共一千六百萬元。而訴外人張發望早於
    八十六年十月八日死亡，名下僅遺有一不動產，該不動產登記上並無任何債務負
    擔之記載，豈有積欠被上訴人債務達一千六百萬元之可能，且系爭三紙本票上所
    有依法應記載之項目，均係由他人代為填寫，非出於訴外人張發望之手筆，僅於
    系爭本票之發票人處有「張發望」印，更無訴外人張發望之親筆簽名，顯見系爭
    三紙本票應非訴外人張發望親自簽發，依票據法第一百二十條規定，系爭三紙本
    票欠缺發票人簽名、發票金額、發票日等絕對應記載事項，應屬無效。退萬步言
    ，縱然系爭三紙本票符合有效票據外觀，仍因未履踐交付之程序，而不生票據權
    利義務。另本件被上訴人與訴外人張發望就系爭三紙本票，係處於直接前後手之
    關係，依票據法第十三條反面解釋，上訴人自得以原因關係不存在之理由，行使
    票據法上之抗辯權。爰求為判決如主文第二項所示等語。
二、被上訴人於原審則以：被上訴人執有之系爭三紙本票上所載內容，依法得委由他
    人代填，並以蓋章代替簽名，且系爭三紙本票上「張發望」印文，與訴外人張發
    望遺囑上所蓋之印文，係屬同一，足證系爭三紙本票上之印文，為訴外人張發望
    所為，而系爭本票實屬真正云云，資為抗辯。
三、兩造不爭執之事實：
（一）上訴人主張其為訴外人張發望之遺產管理人，於九十年六月八日，接獲本院九
      十年票字第二四四五一號民事裁定，被上訴人執有訴外人張發望所簽發，如附
      表所示之本票三紙，票面金額共一千六百萬元之事實，業據其提出本票影本三
      紙為證，亦為被上訴人在原審所自認，復經調閱本院九十年票字第二四四五一
      號卷宗，查閱屬實，自堪信為真實。
（二）又上訴人主張訴外人張發望早於八十六年十月八日死亡，名下僅遺有一不動產
      ，該不動產登記上並無任何債務負擔記載之事實，亦為被上訴人在原審所不爭
      執，亦堪信真實。
四、兩造爭執之爭點：
    至上訴人另主張系爭三紙本票非由訴外人張發望所簽發、交付，亦欠缺絕對必要
    記載事項，應屬無效之票據，且兩造為直接前後手，系爭三紙本票之原因關係不
    存在之部分；被上訴人則在原審對於系爭本票非由訴外人張發望所簽發，及欠缺
    絕對必要記載事項部分，予以否認。是本件之爭點，即在於：上訴人提出之原因
    關係抗辯，是否有理由？
五、關於本件之爭點，分述如下：
    按票據債務人不得以自己與發票人或執票之前手間所存抗辯之事由，對抗執票人
    ；票據法第十三條本文定有明文。次按，支票乃文義證券及無因證券，故支票基
    礎之原因關係確係有效存在，並不負舉證責任；反之，若票據債務人以自己與執
    票人間所存抗辯之事由，對抗執票人，依票據法第十三條規定意旨觀之，固非法
    所不許，惟應由票據債務人，就該抗辯事由負舉證之責任。末按，提起消極確認
    之訴，按照舉證責任分配之原則，應由主張法律關係存在之當事人，就法律關係
    存在之事實，負舉證之責任。本件訴外人張發望為系爭三紙本票之發票人，被上
    訴人為系爭支票之執票人，上訴人除對於系爭支票發票行為之真正，有所爭執外
    ，另對於系爭支票之直接後手即被上訴人，以票據法第十三條規定之原因關係為
    抗辯，且抗辯系爭三紙本票無任何原因關係存在，則依上開說明，自應由被上訴
    人就系爭三紙本票之原因關係存在，此一有利於己之積極事實，負舉證之責任。
    惟被上訴人就此部分，完全未提出任何證據，以供本院審酌。故上訴人主張系爭
    三紙本票之原因關係不存在，即屬可取。
六、綜前論述，本件如附表所示之三紙本票，縱然為訴外人張發望所簽發、交付予被
    上訴人，被上訴人亦未舉證證明系爭三紙本票之原因關係存在，則上訴人主張被
    上訴人對訴外人張發望如附表之三紙本票債權不存在，自屬有據。從而，上訴人
    請求確認被上訴人執有如附表所示之三紙本票債權不存在，洵屬有據，應予准許
    。則原審判決駁回上訴人在第一審之訴，尚有違誤。上訴意旨指摘原判決不當，
    求予廢棄改判，為有理由，應予准許。
七、據上論結，本件上訴為有理由，依民事訴訟法第四百三十六條之一第三項、第四
    百五十條、第七十八條、第四百六十三條、第三百八十五條第一項前段，判決如
    主文。
附表
編號  本票號碼    票面金額    發票日     發票人    受款人    到期日
                 （新台幣）
 0     000000     0百萬元    86.04.05   張發望    甲○○    89.04.00
 0     000000     0百萬元    86.04.05   張發望    甲○○    89.10.00
 0     000000     0百萬元    86.04.05   張發望    甲○○    90.04.05
中　　　華　　　民　　　國　　九十三　　年　　　五　　　月　　　六　　　日
                                 民事第六庭審判長法官 林惠瑜
                                                 法官 姚念慈
                                                 法官 姜悌文
正本係照原本作成
如不服本判決，應於收受送達後二十日內向本院提出上訴書狀，其未表明上訴理由者
，應於提出上訴後二十日內向本院補提理由書狀（均須按他造當事人之人數附繕本）
上訴時應提出委任律師或具有律師資格之人之委任狀；委任有律師資格者，另應附具
律師及格證書及釋明委任人與受任人有民事訴訟法第四百六十六條之一第一項但書或
第二項（詳附註）所定關係之釋明文書影本。
中　　　華　　　民　　　國　　九十三　　年　　　五　　　月　　　六　　　日
                                               書記官 陳鳳瀴
附註：
民事訴訟法第四百六十六條之一（第一項、第二項）：
對於第二審判決上訴，上訴人應委任律師為訴訟代理人。但上訴人或其法定代理人具
有律師資格者，不在此限。
上訴人之配偶、三親等內之血親、二親等內之姻親，或上訴人為法人、中央或地方機
關時，其所屬專任人員具有律師資格並經法院認為適當者，亦得為第三審訴訟代理人
。
